臺灣臺中地方法院民事判決
110年度簡上字第174號
上  訴  人  錩育建設有限公司

法定代理人  陳正昌    
訴訟代理人  彭首席律師
被 上訴 人  臺中市政府
法定代理人  盧秀燕    
訴訟代理人  呂勝賢律師
上列當事人間請求確認袋地通行權事件，上訴人對於民國110年3
月31日本院沙鹿簡易庭109年度沙簡字第17號第一審判決提起上
訴，本院於民國110年11月19日言詞辯論終結，判決如下：
    主      文
原判決關於駁回上訴人後開第二、三項部分，及該部分訴訟費用
之裁判，均廢棄。
確認上訴人對被上訴人所有坐落臺中市○○區○○段0000地號土地、
同段1526地號土地，如附圖所示編號B2部分（面積11平方公尺）
、編號E2部分（面積1平方公尺），有通行權存在。
被上訴人應容忍上訴人於前項土地鋪設柏油或水泥路面，及設置
排水溝渠、電線、水管、瓦斯管或其他管線，並不得為任何禁止
或妨害上訴人通行之行為。
其餘上訴駁回。
第一、二審訴訟費用由被上訴人負擔50％，餘由上訴人負擔。
    事實及理由
一、上訴人主張：
（一）於原審主張：臺中市○○區○○段0000000○0000000地號土地
      （下稱系爭1247-16、1247-17地號土地），於民國108年1
      0月18日以買賣為原因，由訴外人洪紹銘、洪宗成、洪千
      惠3人移轉登記於上訴人名下，目前皆屬上訴人所有。系
      爭1247-16、1247-17地號土地西側相鄰同段1555地號土地
      （下稱系爭1555地號土地），再往西側則為同段1526、15
      24地號土地（下稱系爭1526、1524地號土地）。系爭1555
      地號土地之登記管理者為被上訴人所屬地政局；系爭1526
      、1524地號土地之登記管理者為被上訴人所屬建設局，現
      為臺中市梧棲區中央路2段。系爭1247-16、1247-17地號
      土地東側相鄰同段1247-15地號土地（下稱系爭1247-15地
      號土地），該筆土地上已有同段2139建號建物（門牌號碼
      臺中市○○區○○路0段000號，下稱系爭2139建號建物）；南
      側相鄰同段1247-18地號土地（下稱系爭1247-18地號土地
      ），該筆土地上亦有同段725建號建物（門牌號碼臺中市○
      ○區○○路0段000號，下稱系爭725建號建物），上開2棟建
      物均已環繞系爭1247-16、1247-17地號土地，客觀上阻隔
      其對外通行之可能。至於北側相鄰之同段1246-1地號土地
      雖為空地，然該筆土地與中央路2段之間仍隔有系爭1555
      地號土地，若向北側通行，勢必仍須通過系爭1555地號土
      地，多此一舉。系爭1555地號土地係於102年11月29日重
      劃新增，在此之前應欲作為道路使用，嗣因道路預定用途
      減縮，始新增而阻隔系爭1247-16、1247-17地號土地，使
      之成為袋地。綜觀上情，系爭1247-16、1247-17地號土地
      與公路並無適宜之聯絡，應屬袋地無誤，上訴人依民法第
      787條第1項規定，有權通行周圍地以至公路。而系爭1555
      地號土地為抵費地，原無經濟價值，且地形狹長，寬度不
      足4公尺，亦難有效利用，故系爭1247-16、1247-17地號
      土地直接經由系爭1555地號土地通行至中央路2段，應屬
      民法第787條第2項所謂對周遭鄰地損害最少之方法，是上
      訴人應得通行經過被上訴人所管理之系爭1555、1526、15
      24地號土地，以對外聯絡至中央路2段。就通行寬度而言
      ，系爭1247-16、1247-17地號土地屬建地，周圍皆係建築
      房屋供人居住，而汽車為日常生活必需品，故酌定通行寬
      度時自應考量汽車之進出。依建築技術規則第2條、第60
      條規定，車位至少須2.5公尺寬、車道至少須3公尺寬，而
      系爭1247-16、1247-17地號土地之所有權各自獨立，故上
      訴人主張系爭1247-16、1247-17地號土地各須3公尺寬之
      通行道路，合計6公尺寬，應屬適當。因此上訴人得通行
      經過系爭1555、1526、1524地號土地之方案，應如附圖所
      示編號B1部分（面積22平方公尺）、編號E1部分（面積1
      平方公尺）、編號G1部分（面積1平方公尺），爰依民法
      第787條規定提起本件訴訟等語。並聲明：1、確認上訴人
      對被上訴人所有系爭1555地號土地及系爭1526、1524地號
      土地如附圖所示編號B1部分（面積22平方公尺）、編號E1
      部分（面積1平方公尺）、編號G1部分（面積1平方公尺）
      ，有通行權存在。2、被上訴人應容忍上訴人於上開土地
      鋪設柏油或水泥路面，及設置排水溝渠、電線、水管、瓦
      斯管或其他管線，並不得為任何禁止或妨害上訴人通行之
      行為。
（二）於本院補充陳述：系爭1247-16、1247-17地號土地原本緊
      鄰中央路2段，可直通公路，毋庸經過系爭1247-7地號土
      地，嗣於102年11月29日因辦理土地重劃之變更登記，系
      爭1555地號土地經登記為抵費地，並遭被上訴人指定為非
      道路用地，從此始阻隔系爭1247-16、1247-17地號土地通
      行至中央路2段，該2筆土地始因此成為袋地。此屬非可歸
      責於上訴人之事由，難謂任意行為，自無民法第787條第1
      項除書、第789條第1項規定之適用。退步言之，縱認系爭
      1555地號土地於57年間已劃定登記，因其劃定之位置位於
      分割前臺中市○○區○○段0000地號土地（下稱分割前1247地
      號土地）與中央路2段中間，亦因此使分割前1247地號土
      地轉成袋地，爾後不論分割前1247地號土地如何分割，均
      遭系爭1555地號土地阻隔，無法聯絡至中央路2段，則系
      爭1247-16、1247-17地號土地變成袋地之原因，仍係因系
      爭1555地號土地於57年間辦理重劃所致，與分割前1247地
      號土地於該次重劃後如何分割無關。詳言之，系爭1555地
      號土地形狀極為狹長，由北至南將多筆位於東側之土地與
      中央路2段相隔，因此分割前1247地號土地於76年11月16
      日分割出同段1247-4至1247-18地號土地時，無論如何分
      割，該等土地均會遭系爭1555地號土地阻隔，無法直接連
      接中央路2段。試問當初分割前1247地號土地應如何分割
      ，方能避免分割出來之土地變成袋地？由此觀之，本件應
      無民法第787條第1項除書、第789條第1項規定之適用。原
      判決雖認系爭1247-16、1247-17地號土地於76年11月16日
      分割出來時，原本可經由系爭1247-7地號土地對外通行至
      中央路2段，然系爭1247-7地號土地與系爭1247-16、1247
      -17地號土地並未相連，由土地分割之方式以觀，系爭124
      7-7地號土地規劃為巷道，應係僅供受其他土地環繞之同
      段1247、1247-4至1247-15地號等土地通行至中央路2段，
      與系爭1247-16、1247-17地號土地無關。此觀坐落系爭12
      47-15地號土地上之系爭2139建號建物，係朝南面向系爭1
      247-7地號土地，然坐落系爭1247-18地號土地上之系爭72
      5建號建物，則朝西面向中央路2段，即可得知。原判決另
      認系爭1247-16、1247-17地號土地應經由洪紹銘、洪宗成
      、洪千惠3人共有之系爭1247-15地號土地，通行至系爭12
      47-7地號土地，並循此向西聯絡至中央路2段，然此一方
      案應無可能，因為系爭1247-15地號土地上已建有系爭213
      9建號建物，上訴人並無可能跨越該建物通行至系爭1247-
      7地號土地。況且，縱使通行至系爭1247-7地號土地，無
      論如何轉彎，只要欲向西前往中央路2段，均會遭形狀狹
      長之系爭1555地號土地阻隔，此一方案可謂多此一舉等語
      。
二、被上訴人則以：
（一）系爭1555地號土地，無論於57年間辦理清梧農地重劃完成
      前或後，便已存在如現況之位置，其位於57年間辦理臺中
      市清梧農地重劃區之範圍內，於重劃完成後改編訂為臺中
      市○○區○○段0000地號土地，但當時漏未登記，復於102年1
      1月29日補辦重劃登記，登記管理機關為被上訴人所屬地
      政局，並非如上訴人所云，係於102年間辦理重劃始新增
      之土地。　　
（二）系爭1555地號土地至少於57年間即已存在如現況之位置，
      供通行迄今已逾52年，並無任何阻礙，足見上訴人所有之
      系爭1247-16、1247-17地號土地與中央路2段間並非無適
      宜聯絡。又系爭1247-16、1247-17地號土地亦可經由系爭
      1247-7地號土地連接至東側之巷道或再往東側之同段1205
      地號土地等現有巷道，連接至大仁路1段（同段1244-2、1
      244-1地號土地），顯非對外無適宜聯絡。再者，系爭124
      7-18地號土地及坐落其上之系爭725建號建物，與系爭124
      7-15地號土地及坐落其上之系爭2139建號建物，或直接經
      由系爭1555地號土地，或藉由系爭1247-7地號土地再經由
      系爭1555地號土地，聯通至中央路2段，自76年間土地分
      割時起已逾多年，並無任何通行阻礙，而中央路2段沿路
      及鄰近之土地及房舍，多年來亦均通行無阻，顯無上訴人
      所稱對外無適宜聯絡之情形。
（三）系爭1247-16、1247-17地號土地、相鄰之系爭1247-15、1
      247-18地號土地，及位於周遭之同段1247-4至1247-18地
      號等土地，均係於76年11月16日分割自分割前1247地號土
      地，其中分割出來之系爭1247-7地號土地乃供作分割後各
      筆土地通行之道路使用，但並未編設巷弄名稱。自分割前
      1247地號土地分割出來之系爭1247-16、1247-17、1247-1
      5、1247-18地號土地，於分割時自應以系爭1247-7地號土
      地對外通行。因此退步言之，縱認系爭1247-16、1247-17
      地號土地與公路無適宜聯絡，亦係分割前1247地號土地分
      割或一部讓與所造成之結果，顯屬任意行為所致，依民法
      第787條第1項除書、第789條第1項規定，上訴人僅能通行
      他分割人或讓與人之土地。此外，系爭1247-16、1247-17
      地號土地之原共有人洪紹銘、洪宗成、洪千惠3人，目前
      仍為系爭1247-7地號土地之共有人之一，而系爭1247-16
      、1247-17地號土地係由該3人於108年間出售予上訴人，
      上訴人以從事住宅、大樓、工業廠房之開發租售、新市鎮
      、新市區之開發、不動產之買賣、租賃為業，則系爭1247
      -16、1247-17地號土地之現況當為上訴人於108年間買受
      時所明知，因此縱認系爭1247-16、1247-17地號土地與公
      路無適宜聯絡，亦為土地所有人之任意行為所致，依民法
      第787條第1項除書、第789條第1項規定，上訴人僅能通行
      讓與人或他分割人之土地。　　
（四）就通行寬度而言，本件僅須依起訴時之現況審酌土地所有
      人之使用情形，不應將日後再為處分、轉售或出租等不確
      定情事納入考量，否則無異損害鄰地所有人之利益。準此
      ，系爭1247-16、1247-17地號土地同屬上訴人所有，則劃
      設一條3公尺寬之道路已足供車輛通行，上訴人主張劃設
      合計6公尺寬之道路，顯已逾越必要程度。至於上訴人主
      張日後將分開出售系爭1247-16、1247-17地號土地等節，
      則非本件所應審究之事項等語，資為抗辯。
（五）並聲明：上訴人之訴駁回。
三、原審斟酌兩造之攻擊防禦方法後，為上訴人敗訴之判決。上
    訴人不服提起上訴，並聲明：（一）原判決廢棄。（二）確
    認上訴人對被上訴人所有系爭1555地號土地及系爭1526、15
    24地號土地如附圖所示編號B1部分（面積22平方公尺）、編
    號E1部分（面積1平方公尺）、編號G1部分（面積1平方公尺
    ），有通行權存在。（三）被上訴人應容忍上訴人於上開土
    地鋪設柏油或水泥路面，及設置排水溝渠、電線、水管、瓦
    斯管或其他管線，並不得為任何禁止或妨害上訴人通行之行
    為。被上訴人則答辯聲明：上訴駁回。
四、本件經兩造整理並簡化爭點，其結果如下（見本院卷第249─
    250、274頁，配合本判決製作加以修正）：
【不爭執事項】
（一）分割前1247地號土地於76年11月16日因土地分割而增加同
      段1247-4至1247-18地號土地。
（二）系爭1247-15、1247-16、1247-17地號土地於77年2月27日
      均以共有物分割為原因登記於洪松柏名下。
（三）系爭1247-18地號土地上坐落之建物，為系爭725建號建物
      （門牌號碼臺中市○○區○○路0段000號），於81年9月15日
      辦理建物第一次登記。
（四）系爭1247-15地號土地上坐落之建物，為系爭2139建號建
      物（門牌號碼臺中市○○區○○路0段000號），於93年9月3日
      辦理建物第一次登記。
（五）系爭1555地號土地於102年11月29日以土地重劃為原因補
      辦登記，登記管理者為臺中市政府地政局。
（六）系爭1524、1526地號土地為國有土地，管理者為臺中市政
      府建設局，現為臺中市梧棲區中央路2段。
（七）系爭1247-15、1247-16、1247-17地號土地於104年8月12
      日均以繼承為原因登記於洪紹銘、洪宗成、洪千惠3人名
      下，應有部分各1/3。
（八）系爭1247-7地號土地為未編設巷弄名稱之巷道，於104年8
      月12日以繼承為原因登記於洪紹銘、洪宗成、洪千惠3人
      名下，應有部分各40/480（尚有其他共有人）；其現場狀
      況如原審卷第265頁照片所示。
（九）系爭1247-16、1247-17地號土地於108年10月18日均以買
      賣為原因移轉登記於上訴人名下。
【爭執事項】
（一）系爭1247-16、1247-17地號土地，是否與公路無適宜之聯
      絡，致不能為通常使用，而為袋地？
（二）被上訴人抗辯依民法第789條規定，上訴人僅能通行系爭1
      247-16、1247-17地號土地分割前之土地，有無理由？
（三）上訴人請求確認系爭1247-16、1247-17地號土地，對被上
      訴人所管理之系爭1555、1524、1526地號土地，如附圖所
      示編號B1、E1、G1部分，面積共24平方公尺之土地有通行
      權存在，有無理由？
五、得心證之理由
（一）系爭1247-16、1247-17地號土地，是否與公路無適宜之聯
      絡，致不能為通常使用，而為袋地？
   1、按土地因與公路無適宜之聯絡，致不能為通常使用時，除
      因土地所有人之任意行為所生者外，土地所有人得通行周
      圍地以至公路。前項情形，有通行權人應於通行必要之範
      圍內，擇其周圍地損害最少之處所及方法為之；對於通行
      地因此所受之損害，並應支付償金。第779條第4項規定，
      於前項情形準用之，民法第787條定有明文。所謂「致不
      能為通常使用」，係指與公路相通乃土地得以通常使用之
      必要條件，而土地利用情況或已否變更用途，則為斟酌必
      要性有無之重要因素（最高110年度台上字第1309號判決
      要旨參照）。
   2、經查，依臺中市清水地政事務所函覆本院之臺中市○○區○○
      段0000○000000○0000000地號土地重劃前、後地籍圖之透
      明膠片圖（見本院卷第217、219頁），系爭1247-16、124
      7-17地號土地所在位置於重劃前原本有一條西北東南向之
      狹長道路對外通行，嗣於57年間辦理土地重劃後，始成為
      目前現狀之樣貌。依重劃後之土地分布，系爭1247-16、1
      247-17地號土地與中央路2段中間便有系爭1555地號土地
      加以阻隔，且客觀上亦無其他道路可聯絡至公路。次查，
      系爭1247-16、1247-17地號土地之使用分區為第四種住宅
      區，有上訴人提呈之二層平面圖在卷為憑（見本院卷第16
      1頁），則無法連通公路之事實狀態，將會導致上開2筆土
      地無法為通常之使用。由此可知，系爭1247-16、1247-17
      地號土地自從57年間土地重劃後，已成為袋地。是以，上
      訴人主張系爭1247-16、1247-17地號土地乃因系爭1555地
      號土地於102年11月29日辦理土地重劃之變更登記，經登
      記為抵費地，並遭被上訴人指定為非道路用地，從此始阻
      隔上開2筆土地通行至中央路2段，該2筆土地始因此成為
      袋地云云，雖屬無據，但就結論而言，上訴人稱系爭1247
      -16、1247-17地號土地為袋地乙節，仍為可採。
   3、被上訴人雖辯稱，系爭1555地號土地至少於57年間即已存
      在如現況之位置，供通行迄今已逾52年，並無任何阻礙，
      足見上訴人所有之系爭1247-16、1247-17地號土地與中央
      路2段間並非無適宜聯絡，且中央路2段沿路及鄰近之土地
      及房舍，多年來亦均通行無阻云云。惟查，倘若系爭1247
      -16、1247-17地號土地之所有人自57年以來，均可通行經
      過系爭1555地號土地至中央路2段，毫無阻礙，則上訴人
      何須大費周章提起本件確認通行權之訴？被上訴人所辯，
      實難採信。
   4、被上訴人另辯稱，系爭1247-16、1247-17地號土地係於76
      年11月16日自分割前1247地號土地分割而出，則上開2筆
      土地於分割後，可藉由南側巷道即系爭1247-7地號土地對
      外通行至公路云云，並舉出地籍現況位置圖示及巷道照片
      數張佐證（見原審卷第265─269頁）。然上開辯詞實屬有
      待商榷，理由如下：①由76年11月16日土地分割之方式觀
      之，系爭1247-16、1247-17、1247-18地號3筆土地呈東西
      向長方形，然同段1247地號、1247-4至1247-15地號等多
      筆土地則呈南北向長方形（見本院卷第155頁）；再由現
      場照片觀之，系爭725建號建物係朝西面向中央路2段，然
      系爭2139建號建物則朝南面向系爭1247-7地號土地（見原
      審卷第29─33、167─173、271頁、本院卷第151─152頁），
      足認上訴人主張：系爭1247-7地號土地當初分割時規劃為
      巷道，應係僅供同段1247、1247-4至1247-15地號等土地
      通行至中央路2段，與系爭1247-16、1247-17地號土地無
      關等語，尚非無據，堪予採信。②縱使上訴人藉由南側巷
      道即系爭1247-7地號土地向西通行至中央路2段，無論如
      何轉彎，均仍會遭到系爭1555地號土地阻隔，自非暢通無
      阻。③系爭1247-15地號土地上目前已有系爭2139建號建物
      、系爭1247-18地號土地上目前亦有系爭725建號建物（見
      不爭執事項（三）、（四）），且依卷附現場照片所示，
      上開2棟建物已分別擋住系爭1247-16、1247-17地號土地
      之東側、南側（見原審卷第29─33、167─173、271頁、本
      院卷第151─152頁），故上開2筆土地目前已無通行至系爭
      1247-7地號土地之可能。
   5、被上訴人復辯稱，系爭1247-16、1247-17地號土地亦可經
      由系爭1247-7地號土地連接至東側之巷道或再往東側之同
      段1205地號土地等現有巷道，連接至大仁路1段（同段124
      4-2、1244-1地號土地），顯非對外無適宜聯絡云云。然
      查，系爭1247-16、1247-17地號土地與系爭1247-7地號土
      地間已遭建物阻隔，業經本院論斷如上，故被上訴人此部
      分辯詞，亦無可採。
   6、基上，上訴人所有之系爭1247-16、1247-17地號土地與公
      路無適宜之聯絡，致不能為通常使用，應屬袋地無誤。是
      依民法第787條第1項之規定，上訴人有權通行鄰地以至公
      路。　　　　　　　
（二）被上訴人抗辯依民法第789條規定，上訴人僅能通行系爭1
      247-16、1247-17地號土地分割前之土地，有無理由？
   1、按因土地一部之讓與或分割，而與公路無適宜之聯絡，致
      不能為通常使用者，土地所有人因至公路，僅得通行受讓
      人或讓與人或他分割人之所有地。數宗土地同屬於一人所
      有，讓與其一部或同時分別讓與數人，而與公路無適宜之
      聯絡，致不能為通常使用者，亦同，民法第789條第1項定
      有明文。鄰地通行權係為調和相鄰地關係所定，此項通行
      權乃就土地與公路無適宜之聯絡者而設。若該土地本與公
      路有適宜之聯絡，可為通常使用，竟因土地所有人之任意
      行為而阻斷，則其土地與公路無適宜之聯絡，致不能為通
      常使用者，應由土地所有人自己承受，自不能適用第一項
      有關必要通行權之規定。至於所謂任意行為，係指於土地
      通常使用情形下，因土地所有人自行排除或阻斷土地對公
      路之適宜聯絡而言（最高法院103年度台上字第505號判決
      要旨參照）。本件被上訴人辯稱，系爭1247-16、1247-17
      地號土地成為袋地，乃土地所有人之任意行為所致，依民
      法第787條第1項除書、第789條第1項規定，上訴人不得對
      系爭1555地號土地主張通行權等等，則本件自須釐清系爭
      1247-16、1247-17地號土地成為袋地之時點，始能判斷此
      一結果是否為土地所有人之任意行為所致。依本院上開論
      斷，系爭1247-16、1247-17地號土地成為袋地之時點，為
      57年間辦理土地重劃，新增系爭1555地號土地時。準此，
      從此之後發生之任何事實，均非系爭1247-16、1247-17地
      號土地成為袋地之原因，自無構成任意行為之餘地，要無
      民法第787條第1項除書、第789條第1項規定之適用。
   2、被上訴人雖辯稱，系爭1247-16、1247-17地號土地與公路
      無適宜聯絡，係分割前1247地號土地分割或一部讓與所造
      成之結果，顯屬任意行為所致；系爭1247-16、1247-17地
      號土地係由洪紹銘、洪宗成、洪千惠3人於108年間出售予
      上訴人，上訴人以從事住宅、大樓、工業廠房之開發租售
      、新市鎮、新市區之開發、不動產之買賣、租賃為業，則
      系爭1247-16、1247-17地號土地之現況當為上訴人於108
      年間買受時所明知，依民法第787條第1項除書、第789條
      第1項規定，上訴人僅能通行他分割人或讓與人之土地云
      云。惟查，分割前1247地號土地辦理分割之時間為76年11
      月16日（見不爭執事項（一））、坐落在系爭1247-18地
      號土地上之系爭725建號建物辦理建物第一次登記之時間
      為81年9月15日（見不爭執事項（三））、坐落在系爭124
      7-15地號土地上之系爭2139建號建物辦理建物第一次登記
      之時間為93年9月3日（見不爭執事項（四））、系爭1247
      -16、1247-17地號土地原共有人將之出售移轉予上訴人之
      時間為108年10月18日（見不爭執事項（九）），以上事
      實均為兩造所不爭。上開分割、建築、讓與行為之時間，
      均在系爭1247-16、1247-17地號土地成為袋地之「後」，
      顯非上開2筆土地成為袋地之原因，當不構成民法第787條
      第1項除書、第789條第1項所稱之任意行為。
   3、是以，被上訴人辯稱系爭1247-16、1247-17地號土地成為
      袋地，乃土地所有人之任意行為所致，依民法第787條第1
      項除書、第789條第1項規定，上訴人不得對系爭1555地號
      土地主張通行權云云，尚屬無憑。
（三）上訴人請求確認系爭1247-16、1247-17地號土地，對被上
      訴人所管理之系爭1555、1524、1526地號土地，如附圖所
      示編號B1、E1、G1部分，面積共24平方公尺之土地有通行
      權存在，有無理由？　　
   1、按鄰地通行權之功能在解決與公路無適宜聯絡袋地之基本
      通行問題，非在當然使袋地所有人得以最大利益使用土地
      ，法院適用上開規定，應秉持周圍地損害最少原則，斟酌
      袋地之位置、地勢、面積、用途、社會環境變化等因素，
      比較衡量袋地及周圍地所有人雙方之利益及損害，綜合判
      斷可供通行之處所及方法，始符袋地通行權之本旨（最高
      法院109年度台上字第2488號判決要旨參照）。有學者指
      出，鄰地損害最少之判斷量尺，即為市場價格（參看張永
      健，法實證研究：原理、方法與應用，108年5月出版，第
      161頁）。參照系爭1247-16、1247-17地號土地之地籍圖
      謄本（見原審卷第191頁、本院卷第155頁），與上開2筆
      土地最為鄰近之公路乃中央路2段，而上開2筆土地通往中
      央路2段之各種路線中，距離最短者即為往西側直接通行
      經過系爭1555地號土地。其餘通往中央路2段之路線，均
      屬距離過長、過度迂迴，皆非對鄰地損害最少之處所及方
      法。此外，依卷附土地登記謄本及地籍圖謄本所示，系爭
      1555地號土地屬抵費地，且形狀甚為狹長，利用價值不高
      ，故允許上訴人通行經過系爭1555地號土地，不致於對被
      上訴人之財產權造成過度侵害。準此，上訴人主張之通行
      方案，應屬對周圍鄰地損害最少之處所及方法，堪予採認
      。
   2、次按民法第787條第1項所定之袋地通行權，其主要目的，
      不僅專為調和個人所有之利害關係，且在充分發揮袋地之
      經濟效用，以促進物盡其用之社會整體利益。是袋地通行
      權，非以袋地與公路有聯絡為已足，尚須使其能為通常之
      使用。而是否能為通常之使用，須斟酌該袋地之位置、地
      勢、面積、用途、社會環境等因素綜合判斷。倘袋地為建
      地時，並應考量其坐落建物之防火、防災、避難及安全等
      需求（最高法院107年度台上字第1613號判決要旨參照）
      。查系爭1247-16、1247-17地號土地之使用分區為第四種
      住宅區，有上訴人提呈之二層平面圖在卷為憑（見本院卷
      第161頁），則揆諸上揭說明，為使上開2筆土地能為通常
      之使用，於酌定通行寬度時自應將建築需求納入考量。本
      件上訴人主張之通行方案，如附圖所示編號B1部分（面積
      22平方公尺）、編號E1部分（面積1平方公尺）、編號G1
      部分（面積1平方公尺），寬度為6公尺、總面積為24平方
      公尺，可知其通行長度僅為4公尺，然參照建築技術規則
      建築設計施工編第2條第1項第1、2款規定：「基地應與建
      築線相連接，其連接部份之最小長度應在二公尺以上。基
      地內私設通路之寬度不得小於左列標準：一、長度未滿十
      公尺者為二公尺。二、長度在十公尺以上未滿二十公尺者
      為三公尺」，既然基地內私設通路長度未滿10公尺者，寬
      度僅需2公尺，則上訴人主張長度4公尺之路線，寬度卻高
      達6公尺，自屬過寬。反觀被上訴人於原審提出之通行方
      案，如附圖所示編號B2部分（面積11平方公尺）、編號E2
      部分（面積1平方公尺），寬度為3公尺、總面積為12公尺
      ，可知其通行長度亦為4公尺，則此一方案之寬度3公尺，
      依法應屬適切。上訴人雖又主張，系爭1247-16、1247-17
      地號土地之所有權各自獨立，故各須3公尺寬之通行道路
      ，合計6公尺寬云云。惟本院審酌系爭1247-16、1247-17
      地號土地目前同屬上訴人所有，規劃利用上得合併為之，
      則上開2筆土地所需之通行寬度，僅須共用3公尺寬即可。
      基上，本件准許上訴人以3公尺之寬度，通行經過系爭155
      5、1526地號土地至中央路2段，如附圖所示編號B2部分（
      面積11平方公尺）、編號E2部分（面積1平方公尺），已
      足夠使系爭1247-16、1247-17地號土地為通常之使用。上
      訴人逾此範圍之主張，則無可採。
   3、上訴人雖另主張，系爭1247-16、1247-17地號土地之所有
      權各自獨立，日後興建之建物亦相互獨立，將出售移轉予
      不同人，爰聲請補充測繪：以系爭1247-16、1247-17地號
      土地之經界線為基準，向西往系爭1555地號土地方向延伸
      ，將如附圖所示編號B1部分均等切割為二塊，供系爭1247
      -16、1247-17地號土地分別通行云云。惟按事實審法院所
      應審酌之事實，僅以事實審言詞辯論終結前之狀態為限。
      查系爭1247-16、1247-17地號土地於本件事實審言詞辯論
      終結前，既仍同屬上訴人所有（見不爭執事項（九）），
      此一事實狀態即為判斷本件通行路線之裁判基礎。準此，
      系爭1247-16、1247-17地號土地既同屬上訴人所有，則上
      開2筆土地對外通行時共用同一通行方案，即附圖所示編
      號B2部分（面積11平方公尺）、編號E2部分（面積1平方
      公尺），應無不當。至於上訴人日後是否分開出售上開2
      筆土地，則屬未來之不確定事實，自非判斷本件通行路線
      時所須審究。是上訴人上開聲請調查證據，核無必要。
六、綜上所述，上訴人依民法第787條之規定，請求確認上訴人
    對被上訴人所有系爭1555地號土地、系爭1526地號土地，如
    附圖所示編號B2部分（面積11平方公尺）、編號E2部分（面
    積1平方公尺），有通行權存在，為有理由，應予准許；逾
    此範圍之請求，為無理由，不應准許。原判決就上開應予准
    許之部分為上訴人敗訴之判決，尚有未洽，上訴意旨指摘原
    審判決不當，求予廢棄改判，為有理由，爰由本院將原審判
    決廢棄改判如主文第2、3項所示；原判決就上開不應准許之
    部分為上訴人敗訴之判決，核無違誤，上訴意旨指摘原審判
    決不當，求予廢棄改判，為無理由，應駁回其上訴。
七、本件事證已臻明確，兩造其餘主張及舉證，核與判決結果無
    影響，爰不逐一論斷，附此敘明。
八、據上論結，本件上訴一部有理由、一部無理由，依民事訴訟
    法第436之1條第3項、第449條第1項、第450條、第79條，判
    決如主文。
中　　華　　民　　國　　110 　年　　12　　月　　17　　日
                  民事第五庭  審判長法  官  陳文爵
                                    法  官  施懷閔
                                    法　官  陳盈睿
以上正本係照原本作成。
不得上訴。
中　　華　　民　　國　　110 　年　　12　　月　　17　　日
                                    書記官  楊思賢